臺灣士林地方法院刑事判決
111年度訴緝字第12號
公  訴  人  臺灣士林地方檢察署檢察官
被      告  蔡政衛




上列被告因詐欺等案件，經檢察官提起公訴（臺灣士林地方檢察
署110年度偵字第11820號）及移送併案審理（臺灣臺北地方檢察
署110年度偵字第23101號、第25532號），本院合議庭因被告於
準備程序就被訴事實為有罪之陳述，裁定由受命法官獨任進行簡
式審判程序並判決如下：
    主  文
蔡政衛犯三人以上共同詐欺取財罪，處有期徒刑壹年貳月。未扣
案之犯罪所得新臺幣壹仟肆佰參拾元沒收，於全部或一部不能沒
收或不宜執行沒收時，追徵其價額。
    事  實
一、蔡政衛於110年3月間，加入許嘉哲（業經本院另行審結）及
    微信群組中由真實姓名、年籍不詳，暱稱「法拉驢」、「皮皮
    蝦」、「妮妮」、「阿志」等成年人所屬之詐欺集團，由蔡
    政衛負責提領詐騙款項（俗稱「車手」）之工作，再將所提
    款項轉交給許嘉哲或指定之集團成員，其可獲得提款金額1%
    之報酬。蔡政衛遂與許嘉哲及上開詐欺集團成員基於三人以
    上共同詐欺取財及洗錢之犯意聯絡，先由該詐欺集團之不詳
    成員於110年3月31日晚間7時8分許，撥打電話向丁志偉佯稱
    為「486團購網」、「國泰世華銀行」人員，詐稱：網站遭
    駭客入侵，有一筆1萬4,000元之消費遭盜刷，需依銀行人員
    指示匯款進行測試云云，致丁志偉陷於錯誤，於同日晚間8
    時29分許、9時2分許，先後匯款9萬9,999元、4萬3,816元，
    至該詐欺集團成員指示之中華郵政股份有限公司新莊後港路
    郵局第00000000000000號帳戶(下稱郵局帳戶)內。蔡政衛即
    依暱稱「法拉驢」之指示，搭乘計程車至臺北市大同區迪化
    街1段某處，拿取許嘉哲交付之郵局帳戶提款卡及密碼後，
    於同日晚間，在附表所示地點，提領丁志偉所匯入之款項（
    提領時間、地點、金額詳如附表），得款後再步行至附近某
    巷弄，將款項交付給許嘉哲或「阿志」等其他詐欺集團成員
    ，再由許嘉哲或「阿志」等其他詐欺集團成員將款項轉交給
    詐欺集團上游成員，而以此方式掩飾、隱匿上開犯罪所得之
    來源、去向。嗣丁志偉發現受騙，報警處理，始查悉上情。
二、案經丁志偉訴由臺北市政府警察局大同分局報告臺灣士林地
    方檢察署檢察官偵查起訴，暨臺北市政府警察局中正第一分
    局、松山分局報告臺灣臺北地方檢察署檢察官移送併案審理
    。
　　理  由
一、本件被告蔡政衛所犯係死刑、無期徒刑或最輕本刑為3年以
    上有期徒刑以外之罪，且非高等法院管轄第一審案件，其於
    本院準備程序進行中就上開被訴事實為有罪之陳述，經本院
    告知簡式審判程序之旨，並聽取檢察官、被告之意見後，依
    刑事訴訟法第273條之1第1項規定，由本院合議庭裁定由受
    命法官獨任進行簡式審判程序。故本件簡式審判程序之證據
    調查，依同法第273條之2規定，不受同法第159條第1項、第
    161條之2、第161條之3、第163條之1及第164條至第170條規
    定之限制，合先敘明。
二、上開犯罪事實，業據被告於警詢、偵查及本院準備及審理程
    序中均坦承不諱（見臺灣士林地方檢察署110年度偵字第118
    20號卷〈下稱偵卷一〉第9至16頁、第85至87頁，臺灣臺北地
    方檢察署110年度偵字第23101號卷〈下稱偵卷二〉第7至13頁
    ，臺灣臺北地方檢察署110年度偵字第25532號卷〈下稱偵卷
    三〉第14至19頁，本院111年度訴緝字第12號卷〈下稱本院卷〉
    第50頁、第54頁），核與證人即同案被告許嘉哲於警詢中之
    證述（見偵卷一第31至34頁、第89至90頁）、證人即告訴人
    丁志偉於警詢中之證述（見偵卷一第40至42頁）相符，並有
    被告於提款機領款之監視器錄影畫面翻拍照片（見偵卷一第
    43至46頁，偵卷二第149頁，偵卷三第27至28頁）、告訴人
    之臺中市政府警察局第二分局育才派出所陳報單、受（處）
    理案件證明單、受理各類案件紀錄表、受理詐騙帳戶通報警
    示簡便格式表（見偵卷一第57至61頁、第63頁）、告訴人提
    供之網銀轉帳交易明細擷取畫面（見偵卷一第64至65頁）、
    中華郵政帳戶帳號00000000000000號帳戶交易明細1份（見
    偵卷一第52至56頁）在卷可佐，足認被告上開自白與事實相
    符。本案事證明確，被告犯行堪以認定，應依法論科。　
三、論罪科刑：
  ㈠核被告所為，係犯刑法第339條之4第1項第2款之三人以上共
    同犯詐欺取財罪及洗錢防制法第14條第1項、第2條第2款之
    洗錢罪。另審酌現今詐欺集團之成員皆係為欺罔他人，騙取
    財物，方參與以詐術為目的之犯罪組織。倘若行為人於參與
    詐欺犯罪組織之行為繼續中，先後多次為加重詐欺之行為，
    因參與犯罪組織罪為繼續犯，犯罪一直繼續進行，直至犯罪
    組織解散，或其脫離犯罪組織時，其犯行始行終結。故該參
    與犯罪組織與其後之多次加重詐欺之行為皆有所重合，然因
    行為人僅為一參與犯罪組織行為，侵害一社會法益，屬單純
    一罪，應僅就「該案中」與參與犯罪組織罪時間較為密切之
    首次加重詐欺犯行，論以參與犯罪組織罪及加重詐欺罪之想
    像競合犯，而其他之加重詐欺犯行，祗需單獨論罪科刑即可
    ，無需再另論以參與犯罪組織罪，以避免重複評價。是如行
    為人於參與同一詐欺集團之多次加重詐欺行為，因部分犯行
    發覺在後或偵查階段之先後不同，肇致起訴後分由不同之法
    官審理，為裨益法院審理範圍明確、便於事實認定，即應以
    數案中「最先繫屬於法院之案件」為準，以「該案中」之「
    首次」加重詐欺犯行與參與犯罪組織罪論以想像競合。縱該
    首次犯行非屬事實上之首次，亦因參與犯罪組織之繼續行為
    ，已為該案中之首次犯行所包攝，該參與犯罪組織行為之評
    價已獲滿足，自不再重複於他次詐欺犯行中再次論罪，俾免
    於過度評價及悖於一事不再理原則。至於「另案」起訴之他
    次加重詐欺犯行，縱屬事實上之首次犯行，仍需單獨論以加
    重詐欺罪，以彰顯刑法對不同被害人財產保護之完整性，避
    免評價不足（最高法院109年度台上字第3945號判決參照）
    。查被告本案尚非其與本案詐欺集團共同實施之加重詐欺取
    財犯行中，最先繫屬於法院之案件，此有臺灣高等法院被告
    前案紀錄表附卷可按，且其加入本案詐欺集團所涉組織犯罪
    防制條例第3條第1項後段之參與犯罪組織罪行，亦另案經臺
    灣新北地方法院以110年度金訴字第313號判決有罪確定，除
    有上開前案紀錄表可按外，並有前揭刑事判決書在卷可考，
    是被告本案自不應併論以參與犯罪組織罪，檢察官本件亦未
    起訴被告此部分犯行，附此敘明。 
  ㈡被告就上開三人以上共同詐欺取財及洗錢等犯行，與許嘉哲
    及其他不詳之詐欺集團成員，有犯意聯絡及行為分擔，應論
    以共同正犯。
  ㈢另被告上開所犯之三人以上共同犯詐欺取財及洗錢等罪，既
    在同一犯罪決意及計畫下所為行為，雖然時、地，在自然意
    義上並非完全一致，然仍有部分合致，且犯罪目的單一，依
    一般社會通念，認應評價為一行為方符合刑罰公平原則，即
    屬一行為觸犯數罪名之想像競合犯，應依刑法第55條前段之
    規定，從一重之三人以上共同犯詐欺取財罪處斷。被告主觀
    上基於單一之犯意，於110年3月31日晚間，分數次提領告訴
    人丁志偉匯入郵局帳戶內之款項，係以數個舉動接續進行，
    侵害同一財產法益，在時間、空間上有密切關係，依一般社
    會健全觀念，難以強行分開，在刑法評價上，以視為數個舉
    動之接續實行，合為包括之一行為予以評價，較為合理，應
    依接續犯論以包括之一罪。
　㈣按洗錢防制法第16條第2項規定：「犯前二條之罪，在偵查或
    審判中自白者，減輕其刑」；又想像競合犯之處斷刑，本質
    上係「刑之合併」。其所謂從一重處斷，乃將想像競合犯組
    成之評價上數罪，合併為科刑一罪，其所對應之刑罰，亦合
    併其評價上數罪之數法定刑，而為一個處斷刑。易言之，想
    像競合犯侵害數法益者皆成立犯罪，論罪時必須輕、重罪併
    舉論述，同時宣告所犯各罪名，包括各罪有無加重、減免其
    刑之情形，亦應說明論列，量刑時併衡酌輕罪部分量刑事由
    ，評價始為充足，然後依刑法第55條前段規定「從一重處斷
    」，非謂對於其餘各罪可置而不論。因此，法院決定處斷刑
    時，雖以其中最重罪名之法定刑，做為裁量之準據，惟於裁
    量其輕重時，仍應將輕罪合併評價在內（最高法院108年度
    台上字第4405、4408號判決參照）。本件被告於偵、審中均
    就其洗錢犯行自白不諱，依上說明，就被告洗錢部分之犯行
    ，原應減輕其刑，惟其本案犯行係從一重論處三人以上共同
    犯詐欺取財罪，則就被告所為洗錢部分犯行即想像競合輕罪
    得減輕其刑部分，本院於依刑法第57條規定量刑時，即應併
    予審酌。 
　㈤被告前因違反毒品危害防制條例案件，經臺灣基隆地方法院
    以109年度基簡字第242號判決判處有期徒刑4月確定，於109
    年12月4日縮刑期滿執行完畢，有臺灣高等法院被告前案紀
    錄表附卷可憑，其於受有期徒刑執行完畢後，5 年內故意再
    犯本件有期徒刑以上之罪，固為累犯，惟本案所犯加重詐欺
    取財罪與構成累犯之前案要屬不同罪質，難認被告有何主觀
    惡性較重，或刑罰反應力薄弱之情，爰參酌司法院釋字第77
    5號解釋意旨不予加重其最低本刑。
　㈥爰以行為人之責任為基礎，並審酌被告正值青壯，具勞動能
    力，不思循正當管道賺取金錢，明知詐欺集團對社會危害甚
    鉅，竟受金錢誘惑，受僱從事詐欺集團擔任俗稱「車手」之
    工作，使本案詐欺集團順利保有犯罪所得，造成無辜民眾受
    有財產損害，且亦因其所為掩飾犯罪所得之去向，致使執法
    人員難以追查正犯之真實身分，其犯罪所生之危害顯非輕，
    殊值非難，衡以其犯後始終坦認犯行，堪認其已知悔悟，並
    考量被告洗錢犯行符合洗錢防制法第16條第2項之減刑要件
    ，兼衡其本件犯罪之動機、手段、情節、與本案詐欺集團成
    員間之分工、擔任之犯罪角色及參與程度、造成之損害、所
    獲利益（詳後沒收部分），及其自陳國小畢業之教育智識程
    度、之前從事板模及舖柏油路等工作、月薪約新臺幣(下同)
    3萬元、未婚、無子女、尚有祖母待其扶養之家庭生活與經
    濟狀況（見本院卷第57頁）等一切情狀，量處如主文所示之
    刑。
四、沒收部分
　㈠按犯罪所得，屬於犯罪行為人者，沒收之；前二項之沒收，
    於全部或一部不能沒收或不宜執行沒收時，追徵其價額；刑
    法第38條之1第1項前段、第3項定有明文。任何人都不得保
    有犯罪所得，為基本法律原則，犯罪所得之沒收或追徵，在
    於剝奪犯罪行為人之實際犯罪所得（原物或其替代價值利益
    ），使其不能坐享犯罪之成果，以杜絕犯罪誘因，可謂對抗
    、防止經濟、貪瀆犯罪之重要刑事措施，性質上屬類似不當
    得利之衡平措施，著重所受利得之剝奪。然苟無犯罪所得，
    自不生利得剝奪之問題，固不待言，至二人以上共同犯罪，
    關於犯罪所得之沒收或追徵，倘個別成員並無犯罪所得，且
    與其他成員對於所得亦無事實上之共同處分權時，同無利得
    可資剝奪，特別在集團性或重大經濟、貪污犯罪，不法利得
    龐大，一概採取絕對連帶沒收或追徵，對未受利得之共同正
    犯顯失公平。有關共同正犯犯罪所得之沒收或追徵，最高法
    院向採之共犯連帶說，業於104年8月11日之104年度第13次
    刑事庭會議決議不再援用，並改採沒收或追徵應就各人所分
    得者為之等見解。倘若共同正犯各成員內部間，對於不法利
    得分配明確時，自應依各人實際分配所得沒收；至共同正犯
    各成員對於不法利得享有共同處分權限時，則應負共同沒收
    之責。本件被告擔任詐欺集團車手之工作，所獲取之報酬為
    提款金額之1%乙情，業據被告供明在卷（見本院卷第50頁）
    ，爰認定其本案犯罪所得為1,430元（計算式：
　　143,000×1%＝1,430），雖未扣案，然既未合法發還被害人，
    復查無刑法第38條之2第2項所定情形，仍應依刑法第38條之
    1第1項前段、第3項規定宣告沒收，且於全部或一部不能沒
    收或不宜執行沒收時，追徵其價額。
　㈡又按犯洗錢防制法第14條之罪，其所移轉、變更、掩飾、隱
    匿、收受、取得、持有、使用之財物或財產上利益，沒收之
    ；犯第15條之罪，其所收受、持有、使用之財物或財產上利
    益，亦同，洗錢防制法第18條第1項定有明文。惟因洗錢行
    為之標的是否限於行為人者始得宣告沒收，法無明文，是倘
    法條未規定「不問屬於犯罪行為人與否均沒收」時，自仍以
    屬於被告所有者為限，始應予沒收。查：被告除取得前開犯
    罪所得作為報酬外，詐欺集團詐得被害人之款項均不在被告
    實際支配持有當中，被告既不具所有權及事實上管領權，依
    法自無從對其宣告沒收，附此說明。　
據上論斷，應依刑事訴訟法第273條之1第1項、第299條第1項前
段，判決如主文。
本案經檢察官鄭世揚提起公訴，檢察官牟芮君移送併辦，檢察官
張尹敏到庭執行職務。
中　　華　　民　　國　　111 　年　　7 　　月　　11　　日
             刑事第七庭　　法  官  陳孟皇
以上正本證明與原本無異。
如不服本判決應於收受送達後 20 日內向本院提出上訴書狀，並
應敘述具體理由。其未敘述上訴理由者，應於上訴期間屆滿後20
 日內向本院補提理由書 (均須按他造當事人之人數附繕本 )「
切勿逕送上級法院」。
因疫情而遲誤不變期間，得向法院聲請回復原狀。
                           書記官  張嫚凌
中　　華　　民　　國　　111 　年　　7 　　月　　14　　日
附表
編號 提領時間 提領地點 提領金額（新臺幣） 1 110年3月31日晚間8時49分許 臺北市○○區○○街0段00號華泰銀行迪化街分行內 2萬元 2 110年3月31日晚間8時50分許 同上 2萬元 3 110年3月31日晚間8時51分許 同上 2萬元 4 110年3月31日晚間8時51分許 同上 2萬元 5 110年3月31日晚間8時52分許 同上 1萬9,000元 6 110年3月31日晚間9時34分許 臺北市○○區○○○路0段00號元大銀行營業部內 2萬元 7 110年3月31日晚間9時34分許 同上 2萬元 8 110年3月31日晚間9時55分許 臺北市○○區○○○路0段000號兆豐銀行金控總部分行內 4,000元   合計 14萬3,000元 
附錄本案論罪科刑法條全文：
中華民國刑法第339條之4
犯第339條詐欺罪而有下列情形之一者，處1年以上7年以下有期
徒刑，得併科1百萬元以下罰金：
一、冒用政府機關或公務員名義犯之。
二、三人以上共同犯之。
三、以廣播電視、電子通訊、網際網路或其他媒體等傳播工具，
    對公眾散布而犯之。
前項之未遂犯罰之。
洗錢防制法第2條
本法所稱洗錢，指下列行為：
一、意圖掩飾或隱匿特定犯罪所得來源，或使他人逃避刑事追訴
    ，而移轉或變更特定犯罪所得。
二、掩飾或隱匿特定犯罪所得之本質、來源、去向、所在、所有
    權、處分權或其他權益者。
三、收受、持有或使用他人之特定犯罪所得。
洗錢防制法第14條
有第二條各款所列洗錢行為者，處7年以下有期徒刑，併科新臺
幣5百萬元以下罰金。
前項之未遂犯罰之。
前二項情形，不得科以超過其特定犯罪所定最重本刑之刑。